臺灣高等法院臺中分院刑事裁定　　　　100年度交抗字第151號
抗　告　人
即受處分人　永毅營造股份有限公司
代　表　人　洪益章
上列抗告人因違反道路交通管理處罰條例聲明異議案件，不服臺
灣彰化地方法院中華民國99年12月30日裁定（99年度交聲字第12
99號），提起抗告，本院裁定如下：
    主  文
抗告駁回。
    理  由
一、本件抗告意旨略以：(一)抗告人承攬案外人經濟部工業局大甲
    幼獅工業服務中心「大甲幼獅工業區照明系統及人行空間改
    善工程」，因抗告人施作相關拆除工程所產生之營建廢棄物
    ，而駕駛人李汶峻於九十九年十月十二日下午駕駛抗告人公
    司所有車輛，其所載運之營建廢棄物，係依臺中縣政府之指
    示要運交至位於臺中縣沙鹿鎮○○路華美巷十七號一樓之「
    力勝環工有限公司」處理，此有臺中縣政府函文可稽。然臺
    中縣政府於前揭函文未曾提醒抗告人，載運廢棄物係為「砂
    石」或「土方」時應需使用專用車輛，僅告知相關單位應依
    營建工程剩餘土石方處理方案及該管權責督導辦理，且觀營
    建工程剩餘土石方處理方案亦未規定載運營建剩餘土石方應
    需使用專用車輛，而在一般人的認知裡，運載砂石、土方時
    ，為防止塵沙飛揚，需使用防塵網，至於需使用專用車輛，
    實難以認定係一般人所能認識之範圍，然原處分卻因而期待
    抗告人應認識其所有車輛所載運之「建築廢棄物」中，係為
    「建築工程、公共工程及建築物拆除工程施工所產生之剩餘
    泥、土、砂、石、磚、瓦、混凝土塊等」屬於營建工程剩餘
    之土石方，且土石方之運載需使用「專用車輛」乙節，因而
    裁處抗告人，於法尚有未合。(二)再依道路交通管理處罰條例
    第二十九條之一第一項及違反道路交通管理事件統一裁罰基
    準表規定，違反前揭規定者係處四萬元以上八萬元以下之罰
    鍰，而原裁定縱認抗告人公司所有之車輛有「裝載砂石土方
    未依規定使用專用車輛」之違規行為，惟抗告人係因未諳法
    令，僅依主管機關之指示去執行，而於載運營建廢棄物時未
    使用專用車輛，其違規情節顯非重大，但原處分機關竟以六
    萬元之罰鍰裁處抗告人，實屬過苛。而原裁定未對上情加以
    審酌，遽認原處分機關裁處抗告人公司罰鍰六萬元，於法並
    無不合，實有違誤之處。綜上，為此依法提起抗告云云。
二、按裝載砂石、土方未依規定使用專用車輛或其專用車廂未合
    於規定或變更車廂者，處汽車所有人四萬元以上八萬元以下
    罰鍰，並當場禁止通行，道路交通管理處罰條例第二十九條
    之一第一項定有明文，其立法理由係用以維護交通安全。又
    違反道路交通管理事件統一裁罰基準及處理細則第二條規定
    ：「處理違反道路交通管理事件之程序及統一裁罰基準依本
    細則之規定辦理。前項統一裁罰基準，如附件違反道路交通
    管理事件統一裁罰基準表」；而統一裁罰基準表所定違反第
    二十九條之一第一項未依規定使用專用車輛之統一裁罰基準
    為：(1)期限內繳納或到案聽候裁決者，裁處六萬元；(2)逾越
    應到案期限三十日內，繳納罰鍰或到案聽候裁決者，裁處六
    萬六千元；(3)逾越應到案期限三十日以上六十日以內，繳納
    罰鍰或到案聽候裁決者，裁處七萬八千元；(4)逾越應到案期
    限六十日以上，繳納罰鍰或逕行裁決處罰者，裁處八萬元。
    次觀之立法者之所以將裝載砂石土方之車輛標準化，統以「
    砂石專用車」作為行政管制手段，並嚴格規定砂石專用車應
    有一定規格之高度、外框、顏色、車廂正後方之號牌，並強
    制裝設載重計、轉彎及倒車警報、行車紀錄器、防捲入等安
    全防護及機械式可密覆裝置或備有帆布能緊密覆蓋貨廂，無
    非係行駛於道路之砂石車，因車體龐大，駕駛人行駛於道路
    多有死角，不幸發生撞擊不易警覺，且所載砂石、土方沉重
    、容易散逸，影響視野，苟不慎掉落，恐砸傷人車，均影響
    行車安全，是立法意旨係以維護交通安全為主要考量，舉凡
    載運與「砂石、土方」或相類似性質之物，行車時有逸散、
    掉落，影響交通安全之虞時，均應有該法規之適用。再者，
    依行政院八十六年十二月三十一日函釋及內政部訂定之「營
    建剩餘土石方處理方案」略以：營建工程剩餘土石方（俗稱
    廢棄土）之種類，包括建築工程、公共工程及其他民間工程
    所產生之剩餘泥、土、砂、石、磚、瓦、混凝土塊等，屬有
    用資源，其主管機關為內政部營建署，至於因施工所產生之
    金屬屑、玻璃碎片、廢塑膠、廢木材等廢棄物，則屬營建廢
    棄物，由環保署主管；另營建剩餘土石方與營建廢棄物混雜
    未經分類之「營建混合物」，於管理上歸屬營建廢棄物範疇
    ，目前尚無混雜比例之界定規定等語，可知大貨車載運土石
    ，是否受道路交通管理處罰條例第二十九條之一關於砂石專
    用車之相關限制，端視所載運之內容物為何，至該內容物性
    質是否屬廢棄物，則另屬有無違反廢棄物清理法之問題，兩
    者並不相悖。另按道路交通管理處罰條例第二十九條之一第
    一項所謂「土方、砂石」係包含「廢土方」，「非砂石車輛
    載運廢土方」應適用該條例第二十九條之一第一項規定處罰
    ，亦據交通部於九十五年一月四日以交路字第０九四００六
    七三九七號函釋甚明，足認裝載「廢土方」仍應依規定使用
    專用車輛。
三、經查：
（一）抗告人即受處分人（下稱抗告人）所有車牌號碼５０２－
      ＴＮ號之自用一般大貨車，於九十九年十月十二日下午三
      時二十分許，由李汶峻駕駛行經臺中縣大甲鎮○○路處，
      因有「裝載砂石塊未依規定使用專用車輛（禁駛）」之違
      規情節，為臺中縣警察局交通隊大甲交通分隊警員製單舉
      發之事實，為抗告人所不爭執，亦有臺中縣警察局中縣警
      交字第ＨＥ0000000號舉發違反道路交通管理事件
      通知單、交通部公路總局臺中區監理所彰化監理站彰監四
      字第裁ＨＥ0000000號違反道路交通管理事件裁決
      書各一份，以及舉發照片二紙在卷可稽。
（二）抗告人固以臺中縣政府函文並未曾提醒抗告人需使用專用
      車輛，且觀營建工程剩餘土石方處理方案亦未規定載運營
      建剩餘土石方應需使用專用車輛，在一般人的認知裡，運
      載砂石、土方時僅需使用防塵網云云置辯，惟按不得因不
      知法規而免除行政處罰責任，行政罰法第八條前段定有明
      文，是抗告人自不得主張其不知法律規定而解免其行政罰
      責。另按裝載砂石、土方之傾卸框式大貨車及傾卸框式半
      拖車，應依裝載砂石土方車輛使用專用車輛或專用車廂規
      定使用專用車輛或專用車廂，違者依道路交通管理處罰條
      例第二十九條之一規定處罰；裝載砂石、土方之傾卸框式
      大貨車及傾卸框式半拖車，公路監理機關經檢驗查核其已
      依相關規定裝設裝置及標示者，即登檢為砂石專用車；登
      檢為「砂石專用車」之車輛，公路監理機關即在公路監理
      電腦中註記為砂石專用車，此觀裝載砂石土方車輛使用專
      用車輛或專用車廂規定第二條、第三條規定甚明。此「裝
      載砂石土方車輛使用專用車輛或專用車廂規定」，係交通
      部九十一年五月三十一日交路字第０九一０００五三六七
      號函依據道路交通管理處罰條例第二十九條之一及道路交
      通安全規則第三十九條、第三十九條之一及第四十二條等
      規定所授權頒訂之。從而用以裝載砂石、土方之車輛，除
      需具備相關裝置與標示外，尚需經向監理機關申請登檢為
      「砂石專用車」，方得作為裝載砂石、土方之使用。再登
      檢為「砂石專用車」之車輛，除公路監理機關在公路監理
      電腦中註記為砂石專用車外，其行車執照及拖車使用證應
      加註貨廂內框長、寬、高（貨廂容積不受第三點限制之車
      輛除外）及「砂石專用車」字樣，另原砂石標示車、港區
      車輛及八公噸以下車輛，於「砂石專用車」，樣後另行標
      示（標）、（港）、（混）以資識別。裝載砂石土方車輛
      使用專用車輛或專用車廂規定第七條亦定有明文。本件抗
      告人所有之車牌號碼５０２－ＴＮ號框式傾卸式自用大貨
      車，其行車執照上並未加註貨廂內框長、寬、高及「砂石
      專用車」字樣，亦未向監理機關辦理「砂石專用車」之登
      記，此為抗告人所不爭執，並有上開車輛之行車執照影本
      在卷可稽，是以上開車輛並非道路交通管理處罰條例第二
      十九條之一第一項所指裝載砂石、土方之專用車輛無訛。
（三）抗告人復辯稱其違規情節非重大，原處分機關裁處六萬元
      之罰鍰，實屬過苛云云，惟按行政機關行使裁量權，不得
      逾越法定之裁量範圍，並應符合法規授權之目的，行政程
      序法第十條定有明文。亦即若行政機關係基於法律之授權
      ，在該授權範圍內為裁量，而無裁量怠惰或裁量濫用等情
      形，司法機關均需本於權力分立之原則，尊重行政機關行
      政上之判斷。且按司法院大法官會議釋字第五一一號解釋
      ：「為加強道路交通管理，維護交通秩序，確保道路交通
      安全，道路交通管理處罰條例對違反該條例之行為定有各
      項行政罰。同條例第九條第一項規定應受罰鍰處罰之行為
      人接獲違反道路交通管理事件通知單後，得於十五日內逕
      依各該條款罰鍰最低額，自動繳納結案。依同條例第九十
      二條授權訂定之違反道路交通管理事件統一裁罰標準及處
      理細則第四十一條第一項及四十八條第一項僅係就上開意
      旨為具體細節之規定，並未逾越母法之授權，與法律保留
      原則亦無違背，就此部分與司法院釋字第四二三號解釋所
      涉聲請事件尚屬有間。至上開細則第四十一條第二項規定
      ，行為人逾指定應到案日期後到案，另同細則第四十四條
      第一項規定違反道路交通管理事件行為人未依規定自動繳
      納罰鍰或未依規定到案聽候裁決者，處罰機關一律依標準
      表規定之金額處以罰鍰，此屬法律授權主管機關就裁罰事
      宜所訂定之裁量基準，其罰鍰之額度並未逾越法律明定得
      裁罰之上限，且寓有避免各行政機關於相同事件恣意為不
      同裁罰之功能，亦非法所不許。上開細則於憲法保障人民
      財產權之意旨並無牴觸」。本件抗告人未於應到案日期前
      自動繳納罰款，亦未依規定到案聽候裁決，原處分機關遂
      依違反道路交通管理事件統一裁罰標準及處理細則第四十
      四條第一項規定，逕行裁處罰鍰新臺幣六萬元，核其罰鍰
      之額度並未逾越母法，即道路交通管理處罰條例第二十九
      條之一第一項明定得裁罰之上限新臺幣八萬元，並無裁量
      濫用之情事。
四、綜上所述，受處分人確有「裝載砂石未依規定使用專用車輛
    」之違規行為。從而，原處分機關依道路交通管理處罰條例
    第二十九條之一第一項規定，裁處抗告人罰鍰六萬元，核無
    不合，所處金額亦無不當。原審裁定維持原處分機關之裁罰
    ，並對受處分人上開爭執情詞於理由中論述綦詳，認事用法
    ，均無違誤。抗告意旨仍執前詞，指摘原裁定不當，為無理
    由，應予駁回。
五、據上論斷，應依道路交通案件處理辦法第二十六條，刑事訴
    訟法第四百十二條，裁定如主文。
中    華    民    國   100    年    2     月    21    日
            刑事第七庭    審判長法  官  林  榮  龍
                                法  官  黃  仁  松
                                法  官  王  義  閔
上列正本證明與原本無異。
不得再抗告。
                                書記官  王  麗  珍
中    華    民    國   100    年    2     月    21    日